---
title: "Tugas Prak 3"
author: "Nadila Putri Fauziyyah"
date: "2023-09-12"
output: html_document
---
## *Packages*

```{r, echo=FALSE}
#PACKAGES
#install.packages("dLagM") #install jika belum ada
#install.packages("dynlm") #install jika belum ada
#install.packages("MLmetrics") #install jika belum ada
library(dLagM)
library(dynlm)
library(MLmetrics)
library(lmtest)
library(car)
```

## Impor Data

```{r}
data <- rio::import("https://raw.githubusercontent.com/nadilaputrif/MPDW-NadilaPF/main/Pertemuan%203/data_delhi2.csv")
str(data)
View(data)
```

## Pembagian Data

```{r}
#SPLIT DATA
train<-data[1:57,]
test<-data[58:72,]
train
test
```

```{r}
#data time series
train.ts<-ts(train)
test.ts<-ts(test)
data.ts<-ts(data)
```

## Model Koyck

$$y_t=a(1-\lambda)+\beta_0X_t+\beta_1Z_t+\lambda Y_{t-1}+V_t$$
dengan
$$V_t=u_t-\lambda u_{t-1}$$
### Pemodelan

Pemodelan model Koyck dengan `R` menggunakan `dLagM::koyckDlm()`.

```{r}
#MODEL KOYCK
model.koyck <- koyckDlm(x = train$Xt, y = train$Yt)
summary(model.koyck)
AIC(model.koyck)
BIC(model.koyck)
```

Dari hasil tersebut, didapat bahwa peubah $x_t$ dan $y_{t-1}$ memiliki nilai $P-Value<0.05$. Hal ini menunjukkan bahwa peubah $x_t$ dan $y_{t-1}$ berpengaruh signifikan terhadap $y$. Adapun model keseluruhannya adalah sebagai berikut

$$
\hat{Y_t}=0.54798+0.25830X_t+0.41955Y_{t-1}
$$

### Peramalan dan Akurasi

Peramalan y untuk 15 periode kedepan menggunakan model koyck

```{r}
fore.koyck <- forecast(model = model.koyck, x=test$Xt, h=15)
fore.koyck
mape.koyck <- MAPE(fore.koyck$forecasts, test$Yt)
#akurasi data training
GoF(model.koyck)
```

## Regression with Distributed Lag

Pemodelan model Regression with Distributed Lag dengan `R` menggunakan `dLagM::dlm()`.

### Pemodelan (Lag=2)

```{r}
model.dlm <- dlm(x = train$Xt,y = train$Yt , q = 2)
summary(model.dlm)
AIC(model.dlm)
BIC(model.dlm)
```

Dari hasil diatas, didapat bahwa $P-value$ dari $x_{t}<0.05$. Hal ini menunjukkan bahwa $x_{t}$ berpengaruh signifikan terhadap $y$. Adapun model keseluruhan yang terbentuk adalah sebagai berikut

$$
\hat{Y_t}=-0.052782+0.476379X_t-0.005756X_{t-1}-0.008392X_{t-2}
$$

### Peramalan dan Akurasi

Berikut merupakan hasil peramalan $y$ untuk 15 periode kedepan

```{r}
fore.dlm <- forecast(model = model.dlm, x=test$Xt, h=15)
fore.dlm
mape.dlm <- MAPE(fore.dlm$forecasts, test$Yt)
#akurasi data training
GoF(model.dlm)
```

### *Lag* Optimum

```{r}
#penentuan lag optimum 
finiteDLMauto(formula = Yt ~ Xt,
              data = data.frame(train), q.min = 1, q.max = 6,
              model.type = "dlm", error.type = "AIC", trace = FALSE)
```

Berdasarkan output tersebut, lag optimum didapatkan ketika lag=3. Selanjutnya dilakukan pemodelan untuk lag=3

```{r}
#model dlm dengan lag optimum
model.dlm2 <- dlm(x = train$Xt,y = train$Yt , q = 3)
summary(model.dlm2)
AIC(model.dlm2)
BIC(model.dlm2)
```

Dari hasil tersebut terdapat beberapa peubah yang berpengaruh signifikan terhadap taraf nyata 5% adalah $x_t$. Adapun keseluruhan model yang terbentuk adalah

$$
\hat{Y_t}=-0.44192+0.46804X_t+0.04216X_{t-1}-0.06664X_{t-2}+0.02484X_{t-3}
$$

Adapun hasil peramalan 15 periode kedepan menggunakan model tersebut adalah sebagai berikut

```{r}
#peramalan dan akurasi
fore.dlm2 <- forecast(model = model.dlm2, x=test$Xt, h=15)
mape.dlm2<- MAPE(fore.dlm2$forecasts, test$Yt)
#akurasi data training
GoF(model.dlm2)
```

Model tersebut merupakan model yang sangat baik dengan nilai MAPE yang kurang dari 10%.

## Model Autoregressive

### Pemodelan

Pemodelan Autoregressive menggunakan fungsi `dLagM::ardlDlm()`.

```{r}
model.ardl <- ardlDlm(x = train$Xt, y = train$Yt, p = 1 , q = 1)
summary(model.ardl)
AIC(model.ardl)
BIC(model.ardl)
```

Hasil di atas menunjukkan bahwa selain peubah $x_{t-1}$, hasil uji t menunjukkan nilai-p pada peubah $\ge0.05$ Hal ini menunjukkan bahwa peubah $x_{t-1}$ berpengaruh signifikan terhadap $y_t$, sementara $x_t$ dan $y_{t-1}$ berpengaruh signifikan terhadap $y_t$. Model keseluruhannya adalah sebagai berikut:

$$
\hat{Y}=-0.14906+0.47821X_t-0.22331X_{t-1}+0.45264Y_{t-1}
$$

### Peramalan dan Akurasi

```{r}
fore.ardl <- forecast(model = model.ardl, x=test$Xt, h=15)
fore.ardl
```

Data di atas merupakan hasil peramalan untuk 15 periode ke depan menggunakan Model Autoregressive dengan $p=1$ dan $q=1$.

```{r}
mape.ardl <- MAPE(fore.ardl$forecasts, test$Yt)
mape.ardl
#akurasi data training
GoF(model.ardl)
```

Berdasarkan akurasi di atas, terlihat bahwa nilai MAPE keduanya tidak jauh berbeda. Artinya, model regresi dengan distribusi lag ini tidak `overfitted` atau `underfitted`

### *Lag* Optimum

```{r}
#penentuan lag optimum
model.ardl.opt <- ardlBoundOrders(data = data.frame(data), ic = "AIC", 
                                  formula = Yt ~ Xt )
min_p=c()
for(i in 1:6){
  min_p[i]=min(model.ardl.opt$Stat.table[[i]])
}
q_opt=which(min_p==min(min_p, na.rm = TRUE))
p_opt=which(model.ardl.opt$Stat.table[[q_opt]] == 
              min(model.ardl.opt$Stat.table[[q_opt]], na.rm = TRUE))
data.frame("q_optimum" = q_opt, "p_optimum" = p_opt, 
           "AIC"=model.ardl.opt$min.Stat)
```

Dari tabel di atas, dapat terlihat bahwa nilai AIC terendah didapat ketika $p=13$ dan $q=2$, yaitu sebesar `-20,56587`. Artinya, model autoregressive optimum didapat ketika $p=13$ dan $q=2$.

Selanjutnya dapat dilakukan pemodelan dengan nilai $p$ dan $q$ optimum seperti inisialisasi di langkah sebelumnya.

## Pemodelan DLM & ARDL dengan Library `dynlm`

```{r}
#sama dengan model dlm q=1
cons_lm1 <- dynlm(Yt ~ Xt+L(Xt),data = train.ts)
#sama dengan model ardl p=1 q=0
cons_lm2 <- dynlm(Yt ~ Xt+L(Yt),data = train.ts)
#sama dengan ardl p=1 q=1
cons_lm3 <- dynlm(Yt ~ Xt+L(Xt)+L(Yt),data = train.ts)
#sama dengan dlm p=2
cons_lm4 <- dynlm(Yt ~ Xt+L(Xt)+L(Xt,2),data = train.ts)
```

### Ringkasan Model

```{r}
summary(cons_lm1)
summary(cons_lm2)
summary(cons_lm3)
summary(cons_lm4)
```

### SSE

```{r}
deviance(cons_lm1)
deviance(cons_lm2)
deviance(cons_lm3)
deviance(cons_lm4)
```

### Uji Diagnostik

```{r}
#uji model
if(require("lmtest")) encomptest(cons_lm1, cons_lm2)
```

#### Autokorelasi

```{r}
#durbin watson
dwtest(cons_lm1)
dwtest(cons_lm2)
dwtest(cons_lm3)
dwtest(cons_lm4)
```

#### Heterogenitas

```{r}
bptest(cons_lm1)
bptest(cons_lm2)
bptest(cons_lm3)
bptest(cons_lm4)
```

#### Kenormalan

```{r}
shapiro.test(residuals(cons_lm1))
shapiro.test(residuals(cons_lm2))
shapiro.test(residuals(cons_lm3))
shapiro.test(residuals(cons_lm4))
```

## Perbandingan Model

```{r}
akurasi <- matrix(c(mape.koyck, mape.dlm, mape.dlm2, mape.ardl))
row.names(akurasi)<- c("Koyck","DLM 1","DLM 2","Autoregressive")
colnames(akurasi) <- c("MAPE")
akurasi
```

Berdasarkan nilai MAPE, model paling optimum didapat pada Model DLM 1 karena memiliki nilai MAPE yang terkecil.

### Plot

```{r}
par(mfrow=c(1,1))
plot(test$Xt, test$Yt, type="b", col="black")
points(test$Xt, fore.koyck$forecasts,col="red")
lines(test$Xt, fore.koyck$forecasts,col="red")
points(test$Xt, fore.dlm$forecasts,col="blue")
lines(test$Xt, fore.dlm$forecasts,col="blue")
points(test$Xt, fore.dlm2$forecasts,col="orange")
lines(test$Xt, fore.dlm2$forecasts,col="orange")
points(test$Xt, fore.ardl$forecasts,col="green")
lines(test$Xt, fore.ardl$forecasts,col="green")
legend("topleft",c("aktual", "koyck","DLM 1","DLM 2", "autoregressive"), lty=1, col=c("black","red","blue","orange","green"), cex=0.8)
```

Berdasarkan plot tersebut, terlihat bahwa plot yang paling mendekati data aktualnya adalah Model DLM 1, DLM2, dan autoregressive.
